臺灣臺北地方法院民事裁定
111年度消債更字第163號
聲  請  人  
即債務人    包靜慧  

代  理  人  王秋芬律師(法扶律師)
上列聲請人聲請消費者債務清理事件，本院裁定如下：
    主  文
債務人包靜慧自民國一百一十一年七月二十二日下午四時起開始
更生程序。
命司法事務官進行本件更生程序。
    理  由
一、按債務人不能清償債務或有不能清償之虞者，得依本條例所
    定更生或清算程序，清理其債務；債務人對於金融機構負債
    務者，在聲請更生或清算前，應向最大債權金融機構請求協
    商債務清償方案，或向其住、居所地之法院或鄉、鎮、市、
    區調解委員會聲請債務清理之調解，消費者債務清理條例（
    下稱消債條例）第3 條、第151 條第1 項分別定有明文。又
    依辦理消費者債務清理事件應行注意事項第 42條第1項之規
    定，民間債權人非屬本條例第151條第1項所稱之金融機構，
    且依本條例第一章通則之規定，並未就債務人所能聲請更生
    或清算之債權人屬別設限，本條例第151條第1項之規定，無
    非就債權人為金融機構時，應向最大債權金融機構進行前置
    協商程序之規定，換言之，倘債權人中並無金融機構時，即
    無行前置協商程序之必要。揆諸消債條例之立法目的，乃在
    於使陷於經濟上困境之消費者，得分別情形利用更生或清算
    程序清理債務，藉以妥適調整債務人與債權人及其他利害關
    係人之權利義務關係，保障債權人之公平受償，並謀求消費
    者經濟生活之更生機會，從而健全社會經濟發展（消債條例
    第 1條參照）。準此，債務人若有不能清償債務或有不能清
    償債務之虞，且客觀上並無濫用更生或清算程序之情事，自
    應使其藉由消費者債務清理條例所定程序以清理債務。次按
    法院開始更生程序之裁定，應載明其年、月、日、時，並即
    時發生效力；法院開始更生或清算程序後，得命司法事務官
    進行更生或清算程序，必要時得選任律師、會計師或其他適
    當之自然人或法人 1人為監督人或管理人，消債條例第45條
    第1項、第16條第1項亦有明定。
二、本件債務人主張：其積欠債權人債務共計新臺幣（下同）1,
    126,000 元，因無力清償，於消債條例施行後，曾向本院對
    債權人申請債務前置調解，惟債務人無法負擔債權人提出之
    清償條件，是調解不成立，故債務人顯有不能清償債務情事
    ，爰依法聲請更生等語。
三、經查：
  ㈠債務人以其有不能清償債務情事，於民國111年1月14日向本
    院聲請消債條例前置調解，經本院以 111年度北司消債調字
    第19號聲請調解事件受理在案，惟雙方無法達成協議，於11
    1年4月18日調解不成立，有調解不成立證明書在卷可參（見
    北司消債調卷第45頁），是本院自應綜合其目前全部收支及
    財產狀況，評估是否已達不能維持最低生活條件，而有「不
    能清償債務或有不能清償之虞」之情形。
  ㈡債務人主張其目前無業，每月受女兒及母親資助 9,000元等
    情，業據其提出111年5月27日陳報狀、郵局存摺、勞工保險
    被保險人投保資料表、108至109年度綜合所得稅各類所得資
    料清單、 110年度綜合所得稅電子結算清單附卷（見本院卷
    第47至63、65頁、北司消債調卷第15至16、18頁），依債務
    人之勞工保險被保險人投保資料表所示，債務人已於100年7
    月自新北市西服業職業工會退保至今，且依108至109年綜合
    所得稅各類所得資料清單及 110年度綜合所得稅電子結算清
    單所示皆無收入記載，足認債務人目前除女兒及母親資助9,
    000元外，已無工作收入，故本院即以9,000元作為計算債務
    人目前償債能力之依據。
  ㈢債務人主張其目前生活必要費用部分，每月須支出膳食費4,
    500元、交通費600元、健保費943元（每三個月2,829元，每
    月平均943元）、機車燃料費38元（每年450元，每月平均約
    38元）、手機電信費800元、南山人壽保險費4,488元、中醫
    醫藥費3,000元、水電瓦斯費900元等情，業據提出南山人壽
    保單繳費證明、機車行車執照附卷可佐（見本院卷第75至81
    頁）。其中南山人壽保險費 4,488元為商業保險，因此費用
    非屬於消債條例施行細則第21條之1第1項所定之必要支出，
    應予剔除。又債務人雖陳報中醫醫藥費 3,000元部分，惟債
    務人未提出相關證明文件，難認有此項費用支出，故應予剔
    除。另債務人就膳食費、交通費、健保費、手機電信費及水
    電瓦斯費部分未提出相關證明文件，惟前開支出數額核與常
    情無違，亦屬維持生活所需，爰予准許。
  ㈣準此，債務人每月生活必要支出為 7,781元（計算式：膳食
    費4,500元+交通費600元+健保費943元+機車燃料費 38元+手
    機電信費800元+水電瓦斯費900元= 7,781元），而債務人目
    前每月收入9,000元扣除生活必要支出後，雖餘 1,219 元（
    計算式：9,000元-7,781元＝1,219元）可供支配，惟據債務
    人之財團法人金融聯合徵信中心查詢當事人綜合信用報告回
    覆書及債權人陳報狀所載（見北司消債調卷第13、35頁），
    債務人積欠債權人彰化商業銀行股份有限公司債務達4,479,
    639 元，另扣除債務人名下有門牌號碼臺北市○○區○○○
    路0段000巷00弄0號 5樓房地持分1/4（下稱系爭房地）之持
    有價值為1,821,050元及南山人壽保單價值準備金117,637元
    後為2,540,952元（計算式：4,479,639元-1,821,050元-117
    ,637元=2,540,952元），倘以債務人每月所餘 1,219元清償
    債務，將致債務人終生無法清償債務完畢，遑論前開債務仍
    須另行累計每月高額之利息及違約金，債務人每月得用以償
    還債務之數額顯然更低，尚待支付之債務總額應屬更高，其
    還款年限顯然更長，實有違消債條例協助債務人重建更生之
    立法本意，堪認債務人之經濟狀況已有不能清償債務情狀。
    此外，債務人陳報其名下除郵局存款244元、普通重型機車1
    輛（NCY-6788）及上開系爭房地、南山人壽保單（保單號碼
　　：Z000000000、Z000000000）外，無其他財產，有財產狀況
    說明書、郵政存簿儲金簿、臺北市古亭地政事務所土地及建
    物登記第一類謄本、全國財產稅總歸戶財產查詢清單、保單
    價值準備金一覽表、機車行車執照附卷可稽（見北司消債調
    卷第9、14頁、本院卷第 53至63、71至81頁）。雖債務人有
    上開系爭房地、保單價值準備金，惟仍不足抵償債務等情甚
    明。是本院審酌債務人之財產、信用、勞力及生活費用支出
    等狀況，堪認債務人客觀上經濟狀況已有不能清償債務之虞
    ，而有藉助更生制度調整其與債權人間之權利義務關係而重
    建其經濟生活之必要。
四、綜上所述，債務人係一般消費者，其對已屆清償期之債務有
    不能清償之虞，且其無擔保或無優先權之債務未逾 1,200萬
    元，復未經法院裁定開始清算程序或宣告破產，又查無消債
    條例第6 條第3 項、第8 條或第46條各款所定駁回更生聲請
    之事由存在，則債務人聲請本件更生，即屬有據，爰裁定如
    主文，並命司法事務官進行本件更生程序。
五、至債務人於更生程序開始後，應另提出足以為債權人會議可
    決或經法院認為公允之更生方案以供採擇，俾免更生程序進
    行至依消債條例第61條規定應行清算之程度；而司法事務官
    於進行本件更生程序、協助債務人提出更生方案時，應依債
    務人之薪資變化、社會常情及現實環境衡量債務人之償債能
    力，並酌留其生活上應變所需費用，進而協助債務人擬定允
    當之更生方案，始符消債條例重建債務人經濟生活之立法目
    的，附此敘明。
六、依消債條例第11條第1項、第16條第1項、第45條，裁定如主
    文。
中　　華　　民　　國　　111 　年　　7 　　月　　22　　日
                  民事第二庭    法  官  林禎瑩
以上正本係照原本作成。
本裁定不得抗告。
本裁定已逾111年7月22日下午4時公告。
中　　華　　民　　國　　111 　年　　7 　　月　　22　　日
                                書記官  葉佳昕